【裁判字號】    92,台再,43
【裁判日期】    920919
【裁判案由】    所有權移轉登記等（分割共有物）
【裁判全文】
最高法院民事判決                                  九十二年度台再字第四三號
    再 審原 告  華菱電氣企業股份有限公司
    法定代理人  劉 新 山
    訴訟代理人  謝 清 福律師
    再 審被 告  乙 ○ ○
                丙 ○ ○
                庚○○○
                己 ○ ○
                甲 ○ ○
                戊 ○ ○
                丁○○○
右當事人間請求所有權移轉登記等（分割共有物）事件，再審原告對於中華民國九十
二年一月十六日本院判決（九十二年度台上字第六八號），提起再審之訴，本院判決
如左：
    主  文
再審之訴駁回。
再審訴訟費用由再審原告負擔。
    理  由
本件再審原告對於本院九十二年度台上字第六八號確定判決（下稱原確定判決），以
有民事訴訟法第四百九十六條第一項第一款情形，提起再審之訴，係以：伊公司於民
國六十九年十二月二十六日之後，歷經多次改選董事、董事長，並為變更登記，嗣後
雖經主管機關撤銷七十年至八十七年之變更登記，僅留存六十九年之變更登記；惟該
保留之登記與現行股東名簿記載不符，原登記之董事長即再審被告丙○○、董事即再
審被告甲○○、己○○、庚○○○（下稱丙○○等四人）均喪失股權，已非伊公司股
東，自不具董事身分，乃原確定判決竟認伊公司應回復為六十九年四月十一日撤銷登
記前之狀況，即以丙○○為董事長，甲○○、己○○、庚○○○及再審被告戊○○、
丁○○○等五人為董事，顯將變更登記之撤銷與變更登記事項之撤銷混為一談，自有
適用公司法第九條、十二條規定之錯誤，且違背最高法院六十八年台上字第二三三七
號判例。又公司現股東名簿未記載丙○○等四人為股東，縱如刑事判決認定彼等股份
係遭不法過戶，惟依公司法第一百六十九條第一項、第一百六十五條第一項規定，在
股東名簿變更回復其股份前，仍不得認其為股東。故其餘董事戊○○、丁○○○於八
十八年九月二日召集董事會，並訂於八十八年十月二日召開臨時股東會改選董事，應
屬有權召集，該次股東會選出之董事互推劉新山為董事長，自屬合法。原確定判決認
戊○○、丁○○○係無召集權人、劉新山非伊公司法定代理人云云，亦違背公司法第
一百六十九條第一項、第一百六十五條第一項規定。且戊○○於九十一年六月二十日
即前訴訟程序第二審曾具狀表示伊公司已於八十九年十月二十二日選任劉新山代表伊
公司對再審被告訴訟，依公司法第二百十三條規定，劉新山亦有代表伊公司訴訟之權
，原確定判決未予斟酌，自屬理由不備，且違背公司法第二百十三條規定云云，為其
論據。
按民事訴訟法第四百九十六條第一項第一款所謂適用法規顯有錯誤，係指確定判決所
適用之法規顯然不合於法律規定，或與現尚有效之判例、解釋顯然違反者而言；且第
三審為法律審，其所為判決，以第二審判決所確定之事實為基礎，故所謂適用法規顯
有錯誤，對第三審判決言，應以該判決依據第二審判決所確定之事實為法律上之判斷
，有適用法規顯有錯誤之情形為限。本件原確定判決係以：再審原告公司之董事長原
為丙○○，董事為甲○○、己○○、庚○○○、戊○○、丁○○○五人，台北市政府
建設局雖於七十年三月五日函准再審原告變更登記該公司董事長為戊○○，惟該項變
更登記係劉新山、戊○○、賴美真共同偽造再審原告公司六十九年十二月二十六日股
東臨時會及董事會全員大會會議紀錄據以登記，既無召集股東臨時會及董事會情事，
即欠缺股東會決議之成立要件，嗣後再審原告由無召集權人接續召集之股東會、董事
會，先後改選戊○○、劉新山為董事長之決議亦因之而無效。又劉新山、戊○○係共
同偽造股權轉讓同意書，將丙○○等四人之股權轉讓劉新山、賴美真等人，戊○○、
丁○○○二人自無權於八十八年九月二十日召集董事會，並訂於同年十月二日召集股
東臨時會。故該次股東會選任劉新山、劉仁宗、丁○○○為董事之決議，及該三人於
同日十時召集董事會選任劉新山為董事長，亦因之而無效。再審原告所提八十九年第
一次股東臨時會議事錄，亦因主席劉新山不具董事身分而不生效力。再審原告以劉新
山為法定代理人提起本件訴訟，係未經合法代理，經法院命其補正，再審原告仍堅以
劉新山為其法定代理人，戊○○於九十一年六月二十日亦具狀陳明法定代理人為劉新
山，惟如前所述，劉新山非合法代表人，再審原告起訴顯不備合法要件。再審原告雖
又稱甲○○等人非伊公司股東名簿所載股東，自非伊公司董事云云，惟依上開事實，
戊○○、劉新山仍非再審原告之法定代理人等詞，因而維持前訴訟程序第二審所為再
審原告敗訴之判決，駁回其第三審上訴。按原確定判決既係以第二審所認定再審原告
於六十九年十二月二十六日以後之歷次股東會，均非經合法召集，其先後選任戊○○
、劉新山為董事之決議均無效等情，認劉新山非再審原告之法定代理人，核與公司法
第九條所定公司不實登記之撤銷、第十二條公司登記屬對抗要件等規定顯不相干。又
公司法第一百六十五條第一項係規定股份之轉讓，非將受讓人之姓名或名稱等事項記
載於公司股東名簿，不得以其轉讓對抗公司，並非規定股權之取得、喪失係以股東名
簿之記載為據。再審原告以丙○○等四人非伊公司股東名簿所載股東，即認彼等不具
股東身分，並據以指摘原確定判決違背該公司法規定云云，亦非可採；至於其稱原確
定判決理由不備云云，尤與適用法規顯有錯誤無涉，自難認其再審之訴為有理由。
據上論結，本件再審之訴為無理由，並依民事訴訟法第七十八條，判決如主文。
中      華      民      國    九十二    年      九      月     十九     日
                              最高法院民事第八庭
                                  審判長法官  吳  啟  賓
                                        法官  高  孟  焄
                                        法官  謝  正  勝
                                        法官  蘇  達  志
                                        法官  沈  方  維
      右正本證明與原本無異
                                              書  記  官
中      華      民      國    九十二    年      十      月      八      日


司法院資訊處製作；財團法人民間司法改革基金會備份。
